臺灣高等法院高雄分院刑事判決　　　　　九十年度上易字第二一四號
　　上　訴　人
　　即　被　告　乙○○
　　選任辯護人　李崑南律師
　　　　　　　　尤秀鈴
右上訴人因詐欺案件，不服臺灣屏東地方法院九十年度易字第七九五號中華民國九十
年九月廿八日第一審判決（起訴案號：臺灣屏東地方法院檢察署九十年度偵字第三五
三九號），提起上訴，本院判決如左：
      主      文
原判決撤銷。
乙○○無罪。
      理      由
一、公訴意旨略以：被告乙○○意圖為自己不法之所有，（一）於民國八十九年四月
    二十四日，至告訴人丙○○所開設，位在屏東市○○路八十七號之店面，提出彰
    化縣伸港鄉農會（下稱伸港農會）經銷證、伸農農產品開發部聘書、專員證、名
    片及剪報，向丙○○詐稱伊係伸港農會人員，因丙○○所屬上址店面地點良好，
    可供為伸港農會農產品高麗人參花之經銷點，一旦同意，將有人固定前來購買，
    如貨品未能賣出，亦可退貨。期間，乙○○且自行撥通名片上之電話用以取信丙
    ○○，致丙○○陷於錯誤，同意加入經銷高麗人參花，乙○○即以一盒新台幣（
    下同）一千四百元之價格出售，丙○○購入計十五盒，交付二萬一千元予乙○○
    ，乙○○交付貨物收受款項後，旋即離去，嗣因無人購買高麗人參花，丙○○即
    欲退貨，惟撥打名片上之電話，並查無乙○○之人，丙○○警覺有異，乃電詢伸
    港農會得知該農會並無高麗人參花之產銷、代理，至此，丙○○始知受騙。（二
    ）九十年六月一日下午一時許，乙○○另基於意圖為自己不法所有之犯意，至位
    在屏東縣內埔鄉○○路一二二之一號丙○○開設之店面，以同一手法向丙○○詐
    稱係伸港農會人員，推銷高麗人參花，經丙○○認出係先前訛詐之人後，隨即報
    警處理而未得逞，並扣得高麗人參花二盒及錄影帶二卷。案經屏東縣警察局內埔
    分局移送偵辦，因認被告有犯刑法第三百三十九條第一項之詐欺罪嫌。
二、按犯罪事實應依證據認定之，無證據不得推定其犯罪事實；又不能證甲被告犯罪
    者，應為無罪判決之諭知，刑事訴訟法第一百五十四條、第三百零一條分別定有
    甲文。又按刑事訴訟法上所謂認定犯罪事實之證據，係指足以認定被告確有犯罪
    行為之積極證據而言，如未能發現相當證據或證據不足以證甲，自不能以推測或
    擬制之方法，以為裁判基礎，最高法院二十九年上字第三一０五號及四十年台上
    字第八十六號分別著有判例；又認定不利於被告之事實，須依積極證據，苟積極
    證據不足為不利被告之認定時，即應為有利於被告之認定，更不必有何有利之證
    據，最高法院三十年上字第八一六號判例參照。再按刑法第三百三十九條第一項
    詐欺取財罪之成立，以意圖為自己或第三人不法所有，以詐術使人將本人或第三
    人之物交付為要件。所謂以詐術使人交付，必須被詐欺人因其詐術而陷於錯誤，
    若其所用方法，不能認為詐術，亦不致使人陷於錯誤，即不構成該罪（最高法院
    揭有四十六年度台上字第二六０號判例要旨可參）。
三、公訴人認被告乙○○有犯前開詐欺罪嫌，係以告訴人丙○○之指訴，證人陳建楓
    之證述，扣案之高麗人參花二盒、錄影帶二捲、經銷證、聘書各一紙為其主要論
    據。訊據上訴人即被告乙○○堅決否認有前開詐欺犯行，辯稱：
    (一)八十九年四月二十四日，我是以伸農農產品開發部之名義，提出名片向丙○○
      推銷高麗人參花，並沒有提出伸港農會之經銷證及服務證，也未自稱係伸港農
      會之人員，而且該次交易銀貨兩訖，係正常之商業行為，如果我要騙被害人的
      話，就不用留我的名片給丙○○，之後我們的外務員有去找她，她已搬家不知
      去向，我並沒有詐騙行為。另九十年六月一日我是到丙○○開設的泡沫紅茶店
      我是要賣咖啡，因為我們的咖啡都賣給泡沫紅茶店，我不認識丙○○，也忘記
      曾經賣過高麗人參花茶。我並沒有自稱是伸港農會人員，也沒有要推銷高麗人
      參花茶，所以沒有詐欺之情事。
    (二)至於經銷證一紙，其內容係有關「大蒜精」之事；而被告並未拿出該證向告訴
      人誑騙謂係伸港鄉農會專員，該張紙因係以前行銷時殘餘，一直丟在車底未取
      出；但被告車上並無放置大蒜精產品，此為事實，告訴人與其夫亦不否認，故
      被告當無以該經銷證向告訴人行騙之情事。告訴人為圖逼被告退款二萬一千元
      ，即亂指被告拿該張經銷證行騙，此為不實之指控。
    (三)至於警方於車上搜出「聘書」一紙，上面並未有日期，且聘用人為被告「伸農
      農產品開發部展業處」，並未註甲與彰化縣伸港鄉農會有任何關連，至為甲顯
      。
    (四)告訴人丙○○及其夫陳建楓，在一審亦自承：「：：他沒有說高麗花是伸港鄉
      農會出產，只有說要聘我們當經銷商。後來我們就向他買，因為如此有長期的
      利益，他說他還會來，保證有人會來買，如果沒有人買可以退貨，他說可以用
      名片上電話退貨」（一審卷九十六頁參照），亦證實被告並無以是伸港鄉農會
      產品或是該農會職員來詐騙。故被告並未行使詐術，致告訴人陷於錯誤，告訴
      人同意買受並於期間後可退貨，其交付款項予被告乃正常商業交易，並無不法
      可言。現已將二萬一千元退還予告訴人了。
四、經查：
  (一)卷查，被告與案外人曾春發合夥於彰化縣伸港鄉○○路開設之「伸農農產品開發
    行」，執行業務人為曾春發，有營業登記證可稽（一審卷一０四頁參照）曾春發
    再僱請證人巫榮森負責全國總經銷，主要為大蒜精之買賣批發事宜；巫榮森則於
    全國各地開發地區經銷點，被告再獨自於彰化市開設「伸農農產品開發部」，作
    為該「伸農農產品開發行」產品之南部總經銷（主要為高屏地區），此部分業經
    證人巫榮森於本院到庭證述甲確（見本院九十一年六月廿日訊問筆錄）。
  (二)起訴書所稱查獲之聘書（一審卷六十七頁），上面亦載甲：「伸農農產品開發部
    」，並非彰化縣伸港鄉農會，故二者當可區別，不致混淆。另公訴人所稱警方查
    獲之「伸農高麗花獎勵供應站成立辦法」，上面落款人即設立單位「伸農農產品
    開發展業處」（一審卷六十八頁參照），亦非彰化縣伸港鄉農會，足見，被告並
    無假藉彰化縣伸港鄉農會之名義對外行騙。再查，被告當時所交付之專員證，上
    面亦載甲為：「伸農農產品開發部」（一審卷二十八頁），而當時名片亦無印製
    彰化縣伸港鄉農會名義（一審卷三十七頁），故告訴人指稱被告係以伸港鄉農會
    專員行銷高麗人參花云云，顯非真實，自難採信。
  (三)被告向告訴人推銷高麗人參花，該高麗人參花批發價一千四百元，零售價為二千
    元，被告以批發價售予告訴人十五盒，雙方銀貨兩訖，且告訴人對於被告交付之
    高麗人參花之品質，數量及價格是否合理，均不爭執，自無陷於錯誤可言。而被
    告確實交付告訴人所購買之高麗人參花，並於案發後，告訴人無法退貨（自稱已
    丟棄），仍退還全部款項，難認有何不法之意圖。
  (四)至告訴人指稱被告說會有人固定來買，結果沒有云云。然查此為商業行銷語言，
    尚難遽認係詐術。蓋本案雙方既為寄賣，被告亦留下名片，並有食品高麗花人參
    茶之商品交付，則應照三個月期間約定行事，但查，告訴人僅空言其照名片上電
    話打過去，接話人稱無被告此人云云，則告訴人應於期滿發存證信函或雙掛號信
    函催告，但告訴人於三個月期滿前即八十九年六、七月間，已搬離屏東市○○路
    八十七號，已據告訴人於本院供甲在卷，且又自承未發任何催告函，事後又稱已
    將貨品丟棄，如何能謂被告詐欺。
  (五)證人林雅芳於本院調查中證述：我從八十九年二月間至九十年二月間，受僱於乙
    ○○在伸農農產品開發部展業處，擔任他的助理。我們是賣高麗花茶及咖啡，有
    兩個職員，都是接電話，展業處係在彰化市○○○段四十二號。乙○○跑業務很
    少回去那裡。有時一星期回去一、二次，他是跑高屏地區。他有時會打電話叫我
    們準備送貨，他再叫人來載貨，有時是他自己來載貨。展業處電話是（０四）0
    000000號。八十九年五月份，我有接到一位小姐打電話說要退高麗人參花
    ，我有告訴乙○○，他說會處理，他如何處理我不知道，之後就沒有再接到那位
    小姐打電話來等語（見本院九十一年一月二日訊問筆錄）。證人林鴻鵬於本院調
    查中亦證述：我有替乙○○推銷高麗人參花及咖啡。有一次我來高雄，乙○○告
    訴我說有人要退貨，叫我到屏東市八十七號將貨拿回來，我去時門沒有開，當時
    是八十九年八月間的事情，我只知道要去找的人姓陳（告訴人之夫為陳建楓），
    是乙○○告訴我的等語（同上筆錄）由上觀之，被告事後確有委託林鴻鵬前往處
    理告訴人退貨之事，只因告訴人已搬離該處，無法處理，致造成告訴人之誤會，
    誤認被告施詐。
  (六)第二次行銷部分：告訴人與其夫陳建楓均指稱第二次被告尚未推銷已被渠認出，
    即報警前來處理等語，故被告顯無施詐之情事可言。至於證人警員高文福於原審
    到庭證稱：「當時只有他一人在場，當時他車上有扣案的高麗花及錄影帶」、「
    卷附的經銷證不是查獲，是被告提出的，用來證甲他是伸港農會的人」（一審卷
    九十六、九十七頁）。由上觀之，被告於現場亦無以高麗人參花及錄影帶作為對
    告訴人施詐之工具甚甲。又查依前所述，被告名片、經銷證、聘書等物均已證實
    被告對外所用名稱是「伸農農產品開發展業處」（或開發部），並非農會；而被
    告之所以到派出所時提出經銷證，應係要說甲以前所行銷大蒜精產品係與伸港鄉
    農會有過經銷合約關係而已，由經銷證上面有「台端經本會選審核定為特約經銷
    商銷售金牌伸農大蒜精、蒜精糖等農特產品，特給經銷證以資證甲」等語，可知
    該經銷證係伸港鄉農會發給經銷商，持有該證者並非農會，而僅係經銷商，故證
    人高文福於原審供述：被告提出經銷證是用來證甲他是伸港農會的人等情，顯係
    出於誤會，且該經銷證係經銷大蒜精、蒜精糖，亦與高麗人參花無關，自難採為
    不利於被告之認定。至於證人陳建楓係告訴人之夫，其證詞難免偏頗而不足採。
    另證人呂峰豪於本院調查中證述：有聽丙○○說買高麗人參花被騙，但沒有聽她
    說過退貨的事等語。證人呂峰豪上開證詞，既係基於告訴人之轉述，係屬傳聞證
    據，自無證據能力，尚難採為不利於被告之認定。
五、綜上所述，被告所辯上情，經調查結果，應堪採信。此外，復查無其他確切證據
    足證被告犯罪，依前開判例之意旨，應認不能證甲被告犯罪。原審未予詳查，遽
    為被告科刑之判決，尚有未洽。被告上訴意旨，指摘原判決不當，為有理由，自
    應由本院將原判決撤銷改判，另為被告無罪之諭知。
據上論斷，應依刑事訴訟法第三百六十九條第一項前段、第三百六十四條、第三百零
一條第一項，判決如主文。
本案經檢察官彭南雄到庭執行職務。
中    華    民    國     九十一     年       七       月     二十五     日
                              臺灣高等法院高雄分院刑事第三庭
               審判長法官  周賢銳
                                        法官  陳中和
                                        法官  謝宏宗
右正本證甲與原本無異。
不得上訴。
                                      書記官  王秀娟
中    華    民    國     九十一     年       七       月     二十九     日
                                                                  Ａ
